【裁判字號】    87,簡上,153
【裁判日期】    891031
【裁判案由】    給付管理費
【裁判全文】
台灣彰化地方法院民事判決  八十七年度簡上字第一五三號
    上  訴  人  丙○○
    訴訟代理人  陳江水
    被  上訴人  忠明新廈管理委員會
    法定代理人  蔡日興
    訴訟代理人  甲○○
                丁○○
                乙○○
                戊○○
                楊傳珍律師
                吳光陸律師
右當事人間請求給付管理費事件，上訴人對於中華民國八十七年九月十一日本院第一
審判決（八十六年度彰簡字第七一０號）提起上訴，本院判決如左：
    主      文
原判決主文第一項關於命上訴人給付之金額，其中超逾新台幣玖萬參仟參佰肆拾伍元
部分及利息全部，暨訴訟費用之裁判均廢棄。
右廢棄部分，被上訴人在第一審之訴駁回。
上訴人其餘上訴駁回。
第一、二審訴訟費用由上訴人負擔百分之七十，餘由被上訴人負擔。
    事      實
甲、上訴人方面：
  一、聲明：如主文所示。
  二、陳述：上訴人於原審未於言詞辯論期日到場，亦未提出書狀作何聲明或陳述，
      於本院補稱：
      上訴人係於民國八十四年五月二十四日始向前手王黛購買忠明新廈台中市○○
      路五百六十一號五樓之一房屋並移轉登記，同年九月間始點交該房屋予上訴人
      ，被上訴人請求上訴人繳交自八十三年三月份起之管理費顯有違誤，且上訴人
      於前手點交房屋後並未至該處居住，故管理費應以空屋之半價計算，另消防設
      備不應在管理費範圍內，又地下停車場之遙控器被上訴人迄八十七年十二月始
      交付予上訴人，於此之前上訴人均無法使用地下室之停車位，不應向上訴人請
      求車位清潔費，復地下室房屋稅部分伊有繳交管理員至八十八年止，再被上訴
      人開會均未發通知，亦未到法定人數，故決議不合法，管理委員會未經合法成
      立向縣政府報備核准，收取管理費於法無據。上訴人自八十六年十月十五日起
      至八十九年九月二十日止，已陸續繳納管理費九次，共計四萬二千零三十一元
      。
  三、證據：提出收費單據六紙、建物所有權狀二紙、土地登記謄本一份及建物登記
      謄本三份等影本為證。
乙、被上訴人方面：
  一、聲明：請求判決駁回上訴。
  二、陳述：除與原判決記載者相同，茲引用外，另補稱：
    (一)起訴時僅請求至八十七年三月份之管理費，於二審擴張請求至八十八年六月三
      十日止，又依民國八十九年二月九日修正公佈之民事訴訟法第二百五十五條第
      一項第二款之規定，訴狀送達後，原告雖不得將原訴變更或追加他訴，但有請
      求之基礎事實同一者不在此限，第二審程序進行中同法第四百四十六條第一項
      亦有相同之規定，故無庸被告同意者。本件被上訴人請求給付管理費等事實為
      一，法律上之主張則追加因有為上訴人盡公法上義務，或併有益之費用或併依
      公寓大廈管理條例第二十一條、第三十四條等規定，於有積欠應繳納之公共基
      金或應分擔或其他應負擔之費用已逾二期或達相當金額，經定相當期間催告仍
      不給付者，管理委員會得訴請法院命其給付之規定，依前揭說明，自毋庸上訴
      人同意。
    (二)至八十四年六月二十八日公寓大廈管理條例施行前之管理費部分，因上訴人自
      承係該條例施行後辦理點交，自應受已效施行之公寓大廈管理條例第二十四條
      規定之拘束，不因其前手未告知而得解免法律上所應負擔之責。再同條例第二
      十七條規定，公寓大廈應成立管理委員會或推選管理負責人，公寓大廈未組成
      管理委員會且未選任管理負責人時，以第二十五條區分所有權人互推之召集人
      或申請指定與何時辦理管理組織之登記無涉。
    (三)本件上訴人涉訟至今已逾二載，未就八十四年以後之管理費為爭執，僅主張應
      以半價計付管理費，惟此並無法令依據，且其主張有繳交房屋稅之事實，應因
      其未立證證明而不能認屬真正，房屋稅單由管理委員會保管計算，渠果不知所
      有費用之負擔事項或未經合法決議、通知，渠又如何知悉有房屋稅應繳納或繳
      納若干之事實，又為何自承應繳納且已繳納與管理員？系爭決議之合法性，有
      決議並經全體住戶（除上訴人外）依決議執行負擔費用之事實可稽，且如前所
      述上訴人深知有房屋稅之應予負擔並表明已繳交之事實及主張管理費應負擔二
      分之一之主張，均足徵上訴人對決議之合法並經通知之事實確已知悉並不爭執
      ，退萬步言，為全體住戶之共同利益所負擔之有益費用自應由該上訴人負擔之
      ，上訴人所爭執應負擔之房屋稅金、消防設備，該部分之請求因屬為上訴人之
      利益且屬為其本人盡公法上之義務，並維公共秩序善良風俗之無因管理行為，
      該代為支付之必要且有益費用應得請求並因無爭執而確定，不論依民法第一百
      七十六條、第一百七十八條或併公寓大廈管理條例第二十一條之規定均應由上
      訴人負擔，而不得坐享他人共同維護管理之利，而獨不負擔共同維護管理費用
      之支出。
  三、證據：提出房屋稅繳款書四紙、會議紀錄十二份、公寓大廈管理組織報備證明
      、扣繳單位變更登記申請書各一紙、組織章程一份等影本為證。
    理      由
一、本件被上訴人起訴時係請求上訴人應給付十萬九千六百九十元及自起訴狀繕本送
    達翌日起至清償日止按年息百分之五計算之利息，嗣於八十八年十月二十六日本
    院準備程序進行中，擴張請求之金額為上訴人應給付十二萬一千六百二十元，核
    為擴張應受判決事項之聲明，並撤回利息部分之全部請求；復於八十九年六月八
    日本院審理中，追加依民法第一百七十六條、第一百七十八條及公寓大廈管理條
    例第二十一條之規定請求上訴人給付前開款項，此為訴之追加，被告雖不同意，
    但因被上訴人起訴時請求之費用即包括管理費、房屋稅、消防維修基金、車位清
    潔費等在內，與在本院請求之基礎事實同一，依民事訴訟法第四百四十六條第一
    項但書規定即符合同法第二百五十五條第一項第二、三款之情形，毋庸經他造即
    上訴人之同意，應予准許，合先敘明。
二、本件被上訴人起訴主張：上訴人為台中市○○路五六一號忠明新廈五樓之一集合
    式住宅所有權人之一，依管理公約之約定，本應按期繳納管理費，詎上訴人自八
    十三年三月份起至八十七年三月份止之管理費及公共消防維護基金詎不繳付，為
    此請求上訴人給付管理費；並於本審主張：擴張應受判決事項之聲明請求至八十
    八年六月三十日之管理費，法律上之主張則追加民法第一百七十六條、第一百七
    十八條無因管理與公寓大廈管理條例第二十一條、第三十四條等規定。上訴人自
    承係八十四年六月二十八日公寓大廈管理條例施行後辦理點交，自應受已效施行
    之公寓大廈管理條例第二十四條規定之拘束，不因其前手未告知而得解免法律上
    所應負擔之責。再上訴人未就八十四年以後之管理費為爭執，僅主張應以半價計
    付管理費，惟此並無法令依據，且其主張有繳交管房屋稅之事實復未舉證證明之
    ，繳交管理費用確係經全體住戶（除上訴人外）合法決議執行之，由上訴人深知
    應負擔房屋稅並表明已繳交及主張管理費應負擔二分之一，足徵上訴人知悉決議
    之合法性並經通知無訛，上訴人所爭執應負擔之房屋稅金、消防設備，該部分之
    請求因屬為上訴人之利益且屬為其本人盡公法上之義務，並維公共秩序善良風俗
    之無因管理行為，該代為支付之必要且有益費用應得請求償還等情。上訴人則以
    ：伊係於八十四年五月二十四日始向前手王黛購買忠明新廈台中市○○路五百六
    十一號五樓之一房屋並移轉登記，同年九月間始點交該房屋予上訴人，被上訴人
    請求上訴人繳交自八十三年三月份起之管理費顯有違誤，且上訴人於前手點交房
    屋後並未至該處居住，故管理費應以空屋之半價計算，另消防設備不應在管理費
    範圍內，又地下停車場之遙控器被上訴人迄八十七年十二月始交付予上訴人，於
    此之前上訴人均無法使用地下室之停車位，不應向上訴人請求車位清潔費，復地
    下室房屋稅部分伊有繳交管理員至八十八年止，再被上訴人開會均未發通知，亦
    未到法定人數，故決議不合法，管理委員會未經合法成立向縣政府報備核准，收
    取管理費於法無據。上訴人自八十六年十月十五日起至八十九年九月二十日止，
    已陸續繳納管理費九次，共計四萬二千零三十一元等語，資為抗辯。
三、按當事人主張有利於己之事實者，就其事實有舉證之責任，民事訴訟法第二百七
    十七條定有明文。經查，上訴人主張系爭房屋伊係於八十四年五月二十四日始向
    前手王黛購買並移轉登記取得所有權一節，業據提出土地及建物登記謄本為證。
    按依公寓大廈管理條例第三條第十款之規定所謂「住戶：指公寓大廈之區分所有
    權人、承租人或其他經區分所有權人同意，而為專有部分之使用者。」，因此必
    須係區分所有權人、承租人或其他經區分所有權人同意，而為專有部分之使用者
    ，始為公寓大廈之住戶，並受大廈管理規約之拘束，故同條例第二十四條規定：
    「區分所有權之繼受人應繼受原區分所有權人依本條例或規約所定之一切權利義
    務。」，係指繼受人於移轉登記為區分所有權人後，始受條例或規約「所定」（
    即規定或約定內容）之權利義務所拘束，至於移轉登記前依條例或規約所定之權
    利義務而「生」之債權債務，並不當然由區分所有權之繼受人所承受，仍應由原
    所有權人負擔原給付義務，故上訴人主張八十四年五月二十四日以前之管理費用
    伊並無繳付之義務，洵屬有據，至於移轉登記後，不論繼受人何時收受點交房屋
    ，均有給付之義務。以下就上訴人本件應繳交之管理費用分論如左：
    (一)以房屋每坪五十元計算管理費之部分：上訴人主張因其未在系爭房屋居住，故
      應以半價計付管理費，因此被上訴人就八十四年九月一日起至八十七年三月三
      十一日止，將管理費以空屋每坪二十五元計算部分，為兩造所不爭執者，以上
      訴人所有之系爭房屋包括地下室所有權，共為六六．五坪計算，該段時期內上
      訴人應給付之管理費為五萬一千五百三十七元；另上訴人取得系爭房屋之所有
      權後至八十四年九月一日前（即八十四年六、七、八月）之三個月份，及八十
      七年四月一日起之管理費，業經住戶及管理委員會會議決議，住戶均以每坪五
      十元計算，此有八十四年六月及八十六年十一月二十七日之會議記錄在卷可稽
      ，因此縱使上訴人所稱伊未於系爭房屋內居住一節係屬為真，亦應依全體住戶
      所定之規約繳付管理費，另上訴人辯稱：被上訴人開會均未發通知，亦未到法
      定人數，決議不合法云云，然查依忠明新廈其餘住戶均依此繳付管理費及上訴
      人自承曾陸續繳付部分管理費之情形為斷，該住戶會議之決議應為真實並經合
      法決議無訛，否則其餘住戶豈有照此繳付管理費之可能，且上訴人又何須自行
      繳交部分管理費用，因此上訴人於八十四年六、七、八月及自八十七年四月一
      日起至八十八年六月三十日止，共計十八個月，應付之管理費為五萬九千八百
      五十元。
    (二)車位每月二百元部分：查忠明新廈管委會曾於八十二年九月二日決議每一車位
      每月交付二百元之清潔保養費，並分擔地下室之獨立電錶電費，此有會議記錄
      可考。惟依前所述，上訴人就八十四年五月二十四日以前之一切費用均無繳付
      之義務，且被上訴人就上訴人所稱其迄至八十七年十二月起始取得地下室之遙
      控器一節未予爭執，僅以：因上訴人未繳管理費，故不使其使用地下室等語為
      辯。查地下室之所有權為區分所有權人所共有，且上訴人依法亦擁有停車位之
      使用權，即有權使用地下室，此有建物謄本在卷可憑，而上開二百元係作為清
      潔保養費並分擔地下室之獨立電錶電費之目的而徵，並不得作為同時履行抗辯
      之理由，縱上訴人未繳付管理費，被上訴人亦不得拒絕其使用自有所有權之地
      下室停車位，因此上訴人既自八十七年十二月起始得進入地下室使用停車位，
      因此此部份費用應自八十七年十二月起計算繳付，迄今八十八年六月三十日止
      ，共計七個月，故上訴人應給付之車位費用應為一千四百元。
    (三)每坪三百元之消防維護基金部分：依忠明新廈八十六年六月三日之住戶會議紀
      錄所示，決議為維護消防設備、修護消防系統而成立「公共設施維護基金」，
      住戶每坪以三百元計算，此既經住戶會議決議通過，即屬住戶規約之範圍，不
      論其是否屬於管理費用，全體住戶均有依此規約繳付之義務，被上訴人請求上
      訴人給付消防維護基金一萬九千九百五十元（300×66.5＝19950），洵屬合理
      。
    (四)地下室房屋稅部分（被上訴人書狀均誤載為地價稅）：被上訴人主張伊為共有
      地下室所有權之納稅義務人等十七人，代繳八十三年度至八十八年度之房屋稅
      捐，此部份被上訴人係未受委任，並無義務，而為他人管理事務，且係為本人
      盡公益上之義務，因此其依民法第一百七十六條之規定請求本人償還支出之費
      用，係屬有據，惟其僅提出八十五年度至八十八年度之房屋稅繳款書為證，缺
      漏八十三年及八十四年度之部分，因此被上訴人僅得向上訴人請求八十五年度
      至八十八年度之房屋稅代償費用（以十七人平均計算），共計二千六百三十九
      元，上訴人就此房屋稅部分雖辯稱已繳付予被上訴人，然未提出任何證據以實
      其說，是其所辯，不足採信。
    (五)縱上所述，被上訴人得請求上訴人給付之管理費用等，共計十三萬五千三百七
      十六元，惟上訴人自八十六年十月十五日起至八十九年九月二十日止，已陸續
      繳納管理費九次，共計四萬二千零三十一元，業據提出繳費單據六紙為證，被
      上訴人就上訴人於八十六年十月十五日至八十八年十月二十九日，共計繳付管
      理費三萬二千八百八十九元部分不予爭執，上訴人嗣於八十九年四月十三日及
      同年九月二十日再給付被上訴人四千五百元及四千六百四十二元等，亦有繳費
      單據可資佐證，因此扣除已繳付之款項，被上訴人尚得向上訴人請求之管理費
      用為九萬三千三百四十五元。
四、從而，被上訴人請求上訴人給付九萬三千三百四十五元，為無不合，應予准許，
    此部分原審為被上訴人勝訴之判決，核無不當，上訴人此部分上訴即無理由，應
    予駁回其上訴。惟被上訴人就超過九萬三千三百四十五元部分之請求，既無理由
    ，即應為敗訴之判決，而利息部分之請求亦經被上訴人於本院審理時予以撤回，
    原審就此部分為被上訴人勝訴之判決，尚有未洽，依法應予廢棄改判。
五、結論：上訴人之上訴為一部有理由，一部無理由，依民事訴訟法第四百六十三條
    、第四百四十九條第一項、第四百六十三條、第七十九條但書，判決如主文。
中      華      民      國    八十九    年      十      月    三十一    日
                                      民事第一庭
~B審判長法官  李端季
~B法      官  王義閔
~B法      官  黃倩玲
右為正本係照原本作成
不得上訴。
如對本判決上訴，須於判決送達後二十日內向本院提出上訴狀，同時表明上訴理由；
如已於本判決宣示後送達前提起上訴者，應於判決送達後十日內補具上訴理由( 均須
按他造當事人之人數附繕本。( 須按他造人數附具繕本 )。
中      華      民      國    八十九    年      十      月    三十一    日
~B法院書記官  彭月美


司法院資訊處製作；財團法人民間司法改革基金會備份。
